【裁判字號】    95,上訴,1980
【裁判日期】    950803
【裁判案由】    家暴妨害自由
【裁判全文】
臺灣高等法院刑事判決                95年度上訴字第1980號
上  訴  人  臺灣桃園地方法院檢察署檢察官
被      告  乙○○（原名何彥徵）
上列上訴人因妨害自由案件，不服臺灣桃園地方法院95年度訴字
第627號，中華民國95年4月13日第一審判決（起訴案號：臺灣桃
園地方法院檢察署95年度偵字第5550號），提起上訴，本院判決
如下：
    主  文
原判決撤銷。
乙○○對於直系血親尊親屬私行拘禁，累犯，處拘役伍拾日，如
易科罰金，以參佰元折算壹日。
    事  實
一、乙○○於民國89年間因賭博案件，經原審法院90年度易字第
    541 號刑事判決判處有期徒刑4月確定，甫於91年6月14日執
    行完畢。詎未知所警惕，其與甲○○具有父子關係，屬於家
    庭暴力防治法第3條第3款所稱現為直系血親之家庭成員關係
    ，於95年3月2日11時許，因向其父甲○○索取金錢未果，竟
    基於妨害自由之犯意，以其所有之機車大鎖鎖住甲○○位於
    桃園縣桃園市鎮○街49號3樓之2之居所大門，將甲○○拘禁
    其中，而剝奪甲○○之行動自由，嗣甲○○欲出門時發現上
    情而報警，警方於同日12時許前來處理將甲○○釋放而查獲
    上情，扣得乙○○所有之機車大鎖1付及鑰匙1支。
二、案經桃園縣政府警察局桃園分局報請台灣桃園地方法院檢察
    署檢察官偵查起訴。
    理  由
一、按刑事訴訟法第273條之1規定除被告所犯為死刑、無期徒刑
    、最輕本刑為3 年以上有期徒刑之罪、或高等法院管轄第一
    審案件者外，於審判期日前之程序進行中，被告先就被訴事
    實為有罪之陳述時，審判長得告知被告簡式審判程序之旨，
    並聽取當事人、代理人、辯護人及輔佐人之意見後，裁定進
    行簡式審判程序。經查，本件被告乙○○被訴家暴妨害自由
    一案，非前開不得進行簡式審判程序之案件，經被告於本院
    審理時就被訴事實為有罪之陳述，且經本院告知被告簡式審
    判程序之旨，聽取被告及檢察官之意見後，爰依上開刑事訴
    訟法第273條之1之規定，當庭裁定改依簡式審判程序審判之
    ，合先敘明。
二、上開犯罪事實業據被告於警詢、偵查、原審及本院中坦承不
    諱（見偵查卷第8 、29、38頁，原審卷第23頁，本院卷第32
    頁背面），核與證人即被害人甲○○指述情節相符（見偵查
    卷第37頁，原審卷第22頁），並有扣案之機車大鎖1 付及鑰
    匙1 支可資佐憑，是被告上開自白確與事實相符，足堪認定
    。本案事證明確，被告犯行洵堪認定，應予依法論科。
三、論罪科刑及撤銷改判之理由
（一）論罪：
      被告與被害人甲○○為父子關係，為被告所自承（見偵查
      卷第8 頁），屬於家庭暴力防治法第3條第3款所稱現為直
      系血親之家庭成員關係。被告私行拘禁被害人甲○○而剝
      奪其行動自由之所為，係犯家庭暴力防治法第2條第2項之
      家庭暴力罪，應依刑法第303條、第302條第1 項對於直系
      血親尊親屬私行拘禁罪論處。被告有事實欄所示刑之執行
      情形，此有被告前案紀錄表乙紙附卷可稽，茲於5 年以內
      再故意犯本件有期徒刑以上之罪，不論依修正前之刑法第
      47條，或修正後之刑法第47條第1 項之規定，均構成累犯
      ，對被告而言並無有利或不利之情形，自不生新舊法比較
      之問題，應逕依修正前之刑法第47條，論以累犯，並加重
      其刑。
（二）撤銷改判之理由：
      原判決對被告論罪科刑，固屬卓見，惟原判決未審酌被告
      與被害人係父子關係，屬家庭暴力防治法第3條第3款所稱
      為直系血親之家庭成員關係，此部分尚有違誤。（又行為
      後法律有變更者，依修正前刑法第2條第1項之規定，以適
      用裁判時法為原則，如行為時法有利於行為人，則例外適
      用行為時法；依修正後刑法第2條第1項規定，以適用行為
      時法為原則，惟如裁判時法有利於行為人，則例外的適用
      裁判時法。以往實務見解，認原判決未及比較適用新舊法
      時，上訴後，雖比較結果以舊法有利於行為人，而原判決
      別無其他撤銷事由，仍應由本院以此為由撤銷改判。惟修
      正後之規定係以適用行為時法為原則，因此原判決雖未及
      比較適用，然上訴本院後，關於累犯及易科罰金之折算標
      準之規定，經比較新舊法，行為後之法律並非較有利於行
      為人，仍應適用行為時法，則原判決適用行為時法即無不
      當，自不構成撤銷之事由，併予敘明）。檢察官上訴意旨
      認原審量刑過輕，雖非有理由，惟原判決既有可議之處，
      自應由本院撤銷改判。
（三）科刑：
      爰審酌被告係因要錢不成即鎖住大門拘禁自己之父親，其
      犯罪動機非佳，惟拘禁時間不長且手段尚稱平和，犯罪後
      坦承不諱，態度合作，且深具悔意，而被害人即被告之父
      親表達已原諒被告不予追究之意，並強烈要求從輕量刑等
      一切情狀，量處被告拘役50日。被告行為後，刑法第41條
      第1項前段關於易科罰金之折算標準，由銀元100 元、200
      元、300元，修正為新台幣1,000元、2,000元、3,000元，
      並於95年7月1日施行，修正後之規定並非較有利於被告，
      爰依刑法第2條第1項前段之規定，適用被告行為時之刑法
      第41條第1項，諭知易科罰金之折算標準為銀元300元折算
      1 日，以資懲儆。扣案之機車大鎖1付及鑰匙1支，雖係供
      被告犯罪所用之物，且被告於本院稱係被害人購買給被告
      ，為被告所有，然尚無扣案之必要，附此敘明。
據上論斷，依刑事訴訟法第369條第1項前段、第364條、第273條
之1、第299條第1項前段，刑法第2條第1項、第303條、第302 條
第1項、第47條（修正前）、第41條第1項前段（修正前），罰金
罰鍰提高標準條例第1條前段、第2條（修正前），判決如主文。
本案經檢察官鍾鳳玲到庭執行職務。
中    華    民    國    95    年    8     月    3    日
                  刑事第十五庭  審判長法  官  吳昭瑩
                                      法  官  楊貴雄
                                      法  官  王梅英
以上正本證明與原本無異。
如不服本判決，應於收受送達後十日內向本院提出上訴書狀，其
未敘述上訴之理由者並得於提起上訴後十日內向本院補提理由書
（均須按他造當事人之人數附繕本）。
                                      書記官  李信穎
中    華    民    國    95    年    8     月    4     日
附錄：本案論罪科刑法條全文
家庭暴力防治法第2條：
本法所稱家庭暴力者，謂家庭成員間實施身體或精神上不法侵害
之行為。
本法所稱家庭暴力罪者，謂家庭成員間故意實施家庭暴力行為而
成立其他法律所規定之犯罪。
本法所稱騷擾者，謂任何打擾、警告、嘲弄或辱罵他人之言語、
動作或製造使人心生畏怖情境之行為。
刑法第302條
私行拘禁或以其他非法方法，剝奪人之行動自由者，處五年以下
有期徒刑、拘役或三百元以下罰金。
因而致人於死者，處無期徒刑或七年以上有期徒刑，致重傷者，
處三年以上十年以下有期徒刑。
第一項之未遂犯罰之。
刑法第303條
對於直系血親尊親屬犯前條第一項或第二項之罪者，加重其刑至
二分之一。


司法院資訊處製作；財團法人民間司法改革基金會備份。
